---
output: html_document
---

# Pulimiento de medianas

Esta es una alternativa al modelamiento de la media cuando los modelos de regresión polinómicos usuales no logran el objetivo de eliminar la tendencia ya sea porque el tipo de tendencia corresponde mas a unas ventanas móviles o porque hay presentes datos atípicos.

## Cargar librerias

Lista de librerías con link a la documentación.

```{r}
rm(list=ls())
library(gstat)
library(sp)
library(mvtnorm)
```

- [gstat](https://cran.r-project.org/web/packages/gstat/gstat.pdf)
- [sp](https://cran.r-project.org/web/packages/sp/sp.pdf)

## Grilla de las ubicaciones espaciales.

```{r}
n_x <- 4
n_y <- 6
x <- seq(0, 1, len = n_x)
y <- seq(0, 1, len = n_y)
coordenadas <- as.data.frame(expand.grid(x, y))
names(coordenadas) <- c("X", "Y")
```

Encabezado coordenadas

| X |	Y |
| --- | --- |
| 0.0000000 |	0.0 |
| 0.3333333 |	0.0 |
| 0.6666667 |	0.0 |
| 1.0000000 |	0.0 |
| 0.0000000	| 0.2 |
| 0.3333333	| 0.2 |

## Definición de objeto VGM

Esto define un objeto vgm que es el tipo de objeto que usa el paquete gstat para los modelos teóricos de variograma. Con este objeto se pueden definir modelos anidados.

- [vgm](https://cran.r-project.org/web/packages/gstat/gstat.pdf#page=73)

```{r}
vario <- vgm(10, # Punto de silla
             "Exp", # Modelo, ver documentación
             0.5)  # Rango
print(vario)
```

## Matriz de varianza dadas coordenadas.
- [vgmArea](https://cran.r-project.org/web/packages/gstat/gstat.pdf#page=78)
- [coordinates](https://cran.r-project.org/web/packages/sp/sp.pdf#page=16)

```{r}
coordinates(coordenadas) <- ~X + Y
class(coordenadas) # Cambio de objedto dataframe a sp
```

```{r}
cov_mat <- vgmArea(coordenadas, # Matriz de ubiaciones SP
        vgm = vario) # VGM object

print(dim(cov_mat))
```

## Simulación.

Simulación dada la media y la matriz de varianza

```{r}
mu  <- rep(0, n_x * n_y) # Media del proceso
simu <- rmvnorm(1,
                mean = mu,
                sigma = cov_mat)
print(simu[1:5])
```

## Pulimiento de medianas

Unir las coordenadas con la columna de simulación

```{r}
data <- as.data.frame(cbind(coordenadas@coords,
                            Simula = t(simu)))
names(data) <- c("X", "Y", "Var")
print(head(data))
```

Reshape para matriz, esto transforma la tabla de datos en matriz

```{r}
tabla <- reshape2::dcast(data,
                         X ~ Y,
                         value.var = "Var")
rownames(tabla) <- tabla[, 1]
tabla <- tabla[, c(-1)]
print(tabla)
```

Pulimiento de medianas de la tabla

```{r}
med <- medpolish(tabla)
```

```{r}
geo_data <- reshape2::melt(med$residuals)
print(med)
```

Reshape de los datos, con efecto de la fila y la columna

```{r}
tabla_residuales <- as.data.frame(med$residuals)
names(tabla_residuales) <- med$col
rownames(tabla_residuales) <- med$row
geo_data <- reshape2::melt(as.matrix(tabla_residuales))

geo_data <- cbind(data,
                  geo_data,
                  med$overall)
names(geo_data) <- c("X",
                     "Y",
                     "Var",
                     "Efecto fila",
                     "Efecto columa",
                     "Residual",
                     "Efecto Global")
print(geo_data)
```

Validación de la descomposición

```{r}
valida <- cbind(geo_data$Var,
                geo_data[["Efecto fila"]] +
                geo_data[["Efecto columa"]] +
                geo_data[["Residual"]] +
                geo_data[["Efecto Global"]])
valida <- as.data.frame(valida)
names(valida) <- c("datos", "suma")
print(valida)
```



















