---
title: "Cokriging"
output: html_document
date: "2022-11-22"
---

# Cokriging

## Librerías

```{r}
library(sp)
library(gstat)
library(sf)
library(rgdal)
library(ggplot2)
library(plotly)
library(Matrix)
```

## Descripción de los datos

Cokriging para las variables $NO2$, $O3$, y $NOX$. La variable de principal riesgo es ozono ($O3$), así que se usan las otras dos como covariables espaciales. Día 2020/01/16 A las 17 horas.

```{r}
datos <- read.csv("2_COK_G_stat/Air_polution_cdmx_2020_01_16_17h.csv")
datos <- datos[c("Estacion",
               "X",
               "Y",
               "NO2",
               "O3",
               "NOX")]

pander::pander((datos))
```


## Matrices de coregionalización.

### Matriz definida positiva para el modelo Esférico.

```{r}
mat1 <- cbind(c(30, 30, 30),
              c(30, 50, 30),
              c(30, 30, 35))
#matriz definida positiva "cercana"
mat1 <- data.frame(as.matrix(nearPD(mat1)$mat))
names(mat1) <- c("NO2", "O3", "NOX")
row.names(mat1) <- c("NO2", "O3", "NOX")
pander::pander(mat1)
```

### Matriz definida positiva para el modelo efecto Hueco.

```{r}
mat2 <- cbind(c(13.02, 24.5, 18.739),
              c(24.58, 46.4, 35.36),
              c(18.73, 35.36, 26.95))
mat2 <- data.frame(as.matrix(nearPD(mat2)$mat))
names(mat2) <- c("NO2", "O3", "NOX")
row.names(mat2) <- c("NO2", "O3", "NOX")
pander::pander(mat2)
```

## Definición de objeto en gstat

### Semivariogramas univariados

```{r}
vgmno2 <- vgm(psill = mat1[1, 1],
            model = "Sph",
            range = 6096,
            add.to = vgm(psill = mat2[1, 1],
                         model = "Hol",
                         range = 2294))

vgmo3 <- vgm(psill = mat1[2, 2],
            model = "Sph",
            range = 6096,
            add.to = vgm(psill = mat2[2, 2],
                         model = "Hol",
                         range = 2294))

vgmnox <- vgm(psill = mat1[3, 3],
            model = "Sph",
            range = 6096,
            add.to = vgm(psill = mat2[3, 3],
                         model = "Hol",
                         range = 2294))

```


### Semivarogramas cruzados (Bivariados)

```{r}
vgmno2_o3 <- vgm(psill = mat1[1, 2], model = "Sph",
            range = 6096,
            add.to = vgm(psill = mat2[1, 2],
                         model = "Hol",
                         range = 2294))

vgmno2_nox <- vgm(psill = mat1[1, 3],
            model = "Sph",
            range = 6096,
            add.to = vgm(psill = mat2[1, 3],
                         model = "Hol",
                         range = 2294))

vgmno3_nox <- vgm(psill = mat1[2, 3],
                  model = "Sph",
                  range = 6096,
                  add.to = vgm(psill = mat2[2, 3],
                               model = "Hol",
                               range = 2294))
```


### gstat

```{r}
remove_na <- function(frame, vari_) {

    # Remove na from sp object

    datos1 <- frame

    bool <- !is.na(datos1@data[vari_])
    datos1@data <- datos1@data[bool, ]
    datos1@coords <- datos1@coords[bool, ]

    return(datos1)

}

coordinates(datos) <- ~ X + Y

g_st <- gstat(NULL,
              id = "NO2",
              formula = NO2 ~ X + Y,
              model = vgmno2,
              data = remove_na(datos, "NO2"))

g_st <- gstat(g_st,
              id = "O3",
              formula = O3 ~ Y,
              model = vgmo3,
              data = remove_na(datos, "O3"))

g_st <- gstat(g_st,
              id = "NOX",
              formula = NOX ~ Y,
              model = vgmnox,
              data = remove_na(datos, "NOX"))
#Cruzados


g_st <- gstat(g_st,
              id = c("NO2", "O3"),
              model = vgmno2_o3)

g_st <- gstat(g_st,
              id = c("NO2", "NOX"),
              model = vgmno2_nox)

g_st <- gstat(g_st,
              id = c("O3", "NOX"),
              model = vgmno3_nox)


pander::pander(do.call(rbind, g_st$model)[, 1:3])
```


### Estimación del semivariograma

```{r}
plot(variogram(g_st),
     model = g_st$model,
     pl = T,
     xlab = "Distancias",
     ylab = "Semivarianza")
```

### Mapas de predicción de O3 con las covariables espaciales NO2 y NOX

```{r}
prediction_plot <- function(g_object, variable, map_path) {

    map <- readOGR(map_path)
    new <- sp::spsample(map, n = 100000, type = "regular")
    coordinates(new) ~ x1 + x2
    colnames(new@coords) <- c("X", "Y")

    predic <- predict(g_object, newdata = new)

    prediction <- data.frame(predic)

    pred <- paste(variable, ".pred", sep = "")

    plot <- ggplot(prediction, aes_string("X", "Y", fill = pred)) +
            geom_tile() +
            scale_fill_viridis_c() +
            theme_void()

    return(plot)

}


variance_plot <- function(g_object, variable, map_path) {

    map <- readOGR(map_path)
    new <- sp::spsample(map, n = 10000, type = "regular")
    coordinates(new) ~ x1 + x2
    colnames(new@coords) <- c("X", "Y")

    predic <- predict(g_object, newdata = new)

    prediction <- data.frame(predic)

    var <- paste(variable, ".var", sep = "")

    plot <- ggplot(prediction, aes_string("X", "Y", fill = var)) +
            geom_tile() +
            scale_fill_viridis_c(option = "inferno",
                                 direction = -1) +
            theme_void()

    return(plot)

}

cv_plot <- function(g_object, variable, map_path) {

    map <- readOGR(map_path)
    new <- sp::spsample(map, n = 10000, type = "regular")
    coordinates(new) ~ x1 + x2
    colnames(new@coords) <- c("X", "Y")

    predic <- predict(g_object, newdata = new)

    prediction <- data.frame(predic)
    pred <- paste(variable, ".pred", sep = "")
    var <- paste(variable, ".var", sep = "")
    aux <- abs(sqrt(prediction[var]) / abs(prediction[pred]))
    aux[aux > 1] <- 1
    prediction["cv"] <- aux

    plot <- ggplot(prediction, aes_string("X", "Y", fill = "cv")) +
            geom_tile() +
            scale_fill_viridis_c(option = "magma",
                                 direction = -1) +
            theme_void()

    return(plot)
}


pl1 <- prediction_plot(g_st, "O3",
                       "2_COK_G_stat/SP/mpiosutm.shp")
```

```{r}
pl2 <- variance_plot(g_st, "O3",
                     "2_COK_G_stat/SP/mpiosutm.shp")
```

```{r}
pl3 <- cv_plot(g_st, "O3",
               "2_COK_G_stat/SP/mpiosutm.shp")
```

```{r}
ggplotly(pl1)
```

```{r}
ggplotly(pl2)
```

```{r}
ggplotly(pl3)
```



















